【裁判字號】    89,訴,359
【裁判日期】    890913
【裁判案由】    損害賠償
【裁判全文】
臺灣新竹地方法院民事判決  八十九度訴字第三五九號
    原      告  東泰產物保險股份有限公司
    法定代理人  丙○○
    訴訟代理人  甲○○
    送達代收人  丁○○
    被      告  乙○○
右當事人間請求損害賠償事件，本院判決如左：
    主    文
被告應給付原告新臺幣陸拾萬零參佰肆拾伍元，及自民國八十九年三月二十二日起至
清償日止，按年息百分之五計算之利息。
原告其餘之訴駁回。
訴訟費用由被告負擔二分之一，餘由原告負擔。
    事    實
甲、原告方面：
  一、聲明：被告應給付原告新臺幣一百二十萬零六百九十元，及自支付命令送達之
      翌日起至清償日止，按年息百分之五計算之利息。
  二、陳述：
      訴外人曾月華所有車號ＩＫＸ─八三六號重型機車，向原告投保強制汽車責任
      險，汽車保險單號碼第一五○一八八Ｇ二七八八一一號、保險期間自民國八十
      八年一月一日中午十二時起至八十九年一月九日中午十二時止。被告於八十八
      年十二月三十日十八時五十分許，酒醉駕駛前揭機車，在新竹縣竹東鎮○○街
      省立竹東醫院側門旁肇事，致訴外人朱凱玲死亡，原告依保險契約已賠付被害
      人朱凱玲之受益人即訴外人許錦文新臺幣（下同）一百二十萬零六百九十元，
      爰依保險契約第五條第一項第一款、強制汽車責任保險法第二十七條第一款規
      定，訴請判決如聲明所示。
  三、證據：提出強制汽車責任保險單條款、強制險理賠計算書、領款收據、相驗屍
      體證明書、舉發違反道路交通管理事件通知單、行車執照、保險卡、道路交通
      事故證明書各一件（均影本）為證。
乙、被告方面：
  一、聲明：原告之訴駁回。
  二、陳述：對原告主張之事實不爭執，惟肇事當時雖有喝二小杯六分滿的米酒，但
      神智相當清楚，是因為天色昏暗，被害人又突然跑出來站在路中間才撞到被害
      人。
丙、本院依職權調閱本院八十九年度交訴字第三一號刑事卷宗。
    理      由
一、原告主張訴外人曾月華所有車號ＩＫＸ─八三六號重型機車，向原告投保強制汽
    車責任險。被告於上開保險期間，酒醉駕駛前揭機車，在新竹縣竹東鎮○○街省
    立竹東醫院側門旁肇事，致訴外人朱凱玲死亡，原告已依保險契約賠付被害人之
    受益人許文錦一百二十萬零六百九十元，爰依強制汽車責任保險單條款第五條第
    一項第一款、強制汽車責任保險法第二十七條第一款規定，訴請判決如聲明所示
    等語。被告則以肇事當時神智相當清楚，是因為被害人突然跑出來站在路中間才
    撞到被害人等語置辯。
二、按被保險汽車發生汽車交通事故，加害人有酒醉駕車情事者，保險人仍應依本法
    規定給付保險金，但得在給付金額範圍內，向加害人求償，強制汽車責任保險法
    第二十七條第一款定有明文。是保險人依本條向加害人求償者，除以被保險人發
    生交通事故，保險人依法給付保險金為要件外，並須以加害人有「酒醉」駕車之
    情事者，為其前提，保險人始得於給付金額範圍內，向加害人求償。
三、查原告主張被告於前揭時地駕駛原告所承保之機車發生交通事故，致被害人王凱
    玲死亡，原告依法賠付被害人之受益人許錦文保險金一百二十萬零六百九十元，
    被告於案發後經送醫急救，在竹東榮民醫院急診室所作之吐氣中所含酒精濃度測
    試結果為每公升零點三二毫克，抽血檢測血液中酒精濃度測試結果為每公千一點
    二五毫克之事實，業據原告提出強制汽車責任保險單條款、強制險理賠計算書、
    領款收據、相驗屍體證明書、行車執照、保險卡、舉發違反道路交通管理事件通
    知單各一件（均影本）為證，並經本院依職權調閱本院八十八年度交訴字第三一
    號刑事卷查明無誤，被告對此亦不爭執，應堪信為真實。茲有爭議者為被告肇事
    時是否已達酒醉之程度？
四、經查，酒精對中樞神經系統具有麻醉作用，對人體知覺、判斷、反應能力之影響
    會隨著血液中之酒精濃度成正比，雖各人對於酒精耐受之程度有所差異，致「酒
    醉」為一不確定概念，惟道路交通安全規則第一百十四條第二款規定，汽車駕駛
    人飲酒後其吐氣所含酒精成份超過每公升○點二五毫克以上者，不得駕車，即認
    駕駛人飲酒後其吐氣所含酒精成份超過上開標準時，其知覺、判斷、反應能力較
    正常人顯然減弱，故禁止其駕駛車輛，被告於肇事後所作之吐氣及血液中所含酒
    精濃度測試結果，分別為每公升零點三二毫克，及每公升一點二五毫克，遠超過
    上開標準，且其於肇事後三個多小時所製作之警訊筆錄，對於員警詢問車禍發生
    經過、撞到何人，竟均答稱發生情形我不清楚，撞到誰我也不曉得云云，對車禍
    發生情形無法為具體之描述，足見其案發時之感知能力已因飲酒而降低，並達於
    酒醉之程度，被告辯稱其當時神智清楚云云，不足採信，原告依強制汽車責任保
    險法第二十七條第一款之規定，向被告求償，自屬合法。
五、按損害之發生或擴大，被害人與有過失者，法院得減輕賠償金額或免除之，民法
    第二百十七條第一項定有明文；又按強制汽車責任保險法第二十七條規定保險人
    求償權之立法意旨，係在加害人有酒醉或吸食毒品、迷幻藥而駕車、從事犯罪行
    為或逃避合法拘捕者、自殺或故意行為所致者、違反道路交通管理處罰條例第二
    十一條之規定而駕車者、未經被保險人允許而駕車，致人死傷之情形，加害人對
    於保險事故之發生，具有故意或重大過失，雖為保護被害人，保險人仍應給付保
    險金，惟對於故意或重大過失輕忽致生保險事故之加害人，不應予以不當之利益
    ，乃有保險人求償權制度之設計，以維衡平。然在被害人對於損害之發生與有過
    失之情形，保險人行使求償權自應受有限制，否則被害人直接對於加害人行使損
    害賠償請求權時，加害人得主張減輕或免除損害賠償責任，而保險人先行給付保
    險金後再向加害人求償時，加害人反不得主張減免責任，顯失公平，故應認保險
    人依強制汽車責任保險法第二十七條行使求償權時，加害人亦得主張與有過失之
    抗辯。本件被害人朱凱玲案發時係行走於道路中央位置，而遭被告撞及，有本件
    刑事案卷內之道路交通事故調查報告表所附現場圖可參，同案卷內之鑑定意見書
    亦認被告酒醉駕駛機車未注意車前狀況及行人朱凱玲未靠路邊行走同為肇事原因
    ，被告以被害人站在路中間導致其撞及被害人等語，非無理由。本院衡酌被害人
    與被告之過失程度，認各為二分之一，爰減輕被告之賠償金額二分之一即六十萬
    零三百四十五元（0000000÷2＝600345元）。
六、從而，本件原告依強制汽車責任保險法第二十七條第一款規定，請求被告給付六
    十萬零三百四十五元，及自支付命令送達之翌日即八十九年三月二十二日起至清
    償日止，按年息百分之五計算之利息之部分，為有理由，應予准許，逾此部分，
    即屬無據，應予駁回。
七、另按債為特定人間之權利義務關係，僅債權人得向債務人請求給付，第三人並無
    請求債務人向債權人給付之權利，此為債之相對性原則。原告與機車所有人曾月
    華間之訂立之強制汽車責任保險單條款，並無拘束被告之效力，故原告依該保險
    單條款第五條第一項約定，向被告求償，並非正當，附此敘明。
八、據上結論，本件原告之訴為有理由，依民事訴訟法第七十九條，判決如主文。
中      華      民      國    八十九    年      九      月      十三    日
                                臺灣新竹地方法院民事第二庭
~B法  官  彭洪英
右正本證明與原本無異。
如對本判決上訴，須於判決送達後二十日內向本院提出上訴狀（須按他造當事人之人
數附繕本）。
中      華      民      國    八十九    年      九      月      十三    日
虢B書記官  蘇霞


司法院資訊處製作；財團法人民間司法改革基金會備份。
